臺灣高等法院民事判決
110年度重上字第286號
上  訴  人  鍾慧傑  
訴訟代理人  成介之律師
複  代理人  潘建儒律師
上  訴  人  鍾鳳良  
            鍾慧國  
            鍾慧莉  
共      同
訴訟代理人  陳宏銘律師
            廖經晟律師
複  代理人  黃郁元  
上列當事人間請求不動產所有權移轉登記事件，兩造對於中華民
國110年1月29日臺灣臺北地方法院109年度訴字第1998號第一審
判決各自提起上訴，上訴人鍾鳳良、鍾慧國訴之追加，本院於11
1年3月9日言詞辯論終結，判決如下：
    主      文
原判決命上訴人鍾慧傑移轉登記不動產應有部分，暨該部分訴訟
費用之裁判均廢棄。
上開廢棄部分，上訴人鍾鳳良、鍾慧國於第一審之訴駁回。
上訴人鍾慧莉之上訴、上訴人鍾鳳良、鍾慧國追加之訴均駁回。
廢棄改判第一審訴訟費用及第二審訴訟費用（含追加之訴部分）
，由上訴人鍾鳳良、鍾慧國、鍾慧莉負擔。
    事實及理由
按第二審為訴之變更追加，非經他造同意，不得為之，民事訴
  訟法第446條第1項定有明文。查上訴人鍾鳳良、鍾慧國、鍾慧
  莉（下合稱鍾鳳良等3人，分則逕稱其名）於原審聲明：㈠上訴
  人鍾慧傑（下逕稱其名）應將如附表所示不動產（下稱系爭不
  動產）所有權移轉登記應有部分1/4予鍾鳳良。㈡鍾慧傑應將系
  爭不動產所有權移轉登記應有部分1/4予鍾慧國。㈢鍾慧傑應將
  系爭不動產所有權移轉登記應有部分1/4予鍾慧莉。原審判命
  鍾慧傑應移轉系爭不動產應有部分各1/4予鍾鳳良、鍾慧國，
  並駁回鍾慧莉之請求，鍾慧莉就敗訴部分不服，提起上訴，鍾
  鳳良、鍾慧國並於本院追加備位聲明：㈠原判決主文第1、2項
  部分廢棄。㈡上開廢棄部分，鍾慧傑應移轉系爭不動產應有部
  分各1/3予鍾鳳良、鍾慧國，業經鍾慧傑當庭同意（見本院卷
  第482頁），經核無不合，應予准許，合先敘明。
鍾鳳良等3人主張：系爭不動產原為兩造之被繼承人楊秀鳳（已
  於民國102年11月13日過世）所有，因鍾慧傑表示系爭不動產
  辦理共同繼承登記後，將不利向建商協商都市更新重建事宜，
  兩造遂合意鍾鳳良等3人將因繼承系爭不動產分得之應有部分
  各1/4均借名登記予鍾慧傑名下。鍾鳳良等3人已於108年10月1
  7日口頭終止借名登記契約，並再以起訴狀繕本之送達為終止
  借名登記契約之意思表示，爰依民法第549條第1項、第179條
  之規定，先位求為命鍾慧傑移轉系爭不動產應有部分各1/4予
  鍾鳳良等3人，並於本院追加備位求判命鍾慧傑移轉系爭不動
  產應有部分各1/3予鍾鳳良、鍾慧國。
鍾慧傑則以：楊秀鳳過世時，鍾鳳良為免其百年後再辦理繼承
  事宜，表示毋庸繼承；鍾慧國因個人債務及與配偶感情問題，
  亦稱不願繼承；鍾慧莉則為女兒，亦同意不予繼承，兩造遂簽
  立遺產分割協議書（下稱系爭協議書），由伊以分割繼承方式
  登記為系爭不動產所有權人，兩造間並無借名登記契約關係存
  在等語，資為抗辯。
原審為鍾鳳良等3人一部勝訴、一部敗訴之判決，即判命鍾慧傑
  應移轉系爭不動產應有部分各1/4予鍾鳳良、鍾慧國，並駁回
  鍾慧莉之請求。鍾慧莉、鍾慧傑就敗訴部分均聲明不服，提起
  上訴，鍾鳳良、鍾慧國並為訴之追加，鍾鳳良等3人上訴聲明
  （含追加備位聲明）為：先位聲明：㈠原判決不利於鍾慧莉部
  分廢棄。㈡上開廢棄部分，鍾慧傑應移轉系爭不動產應有部分1
  /4予鍾慧莉。備位聲明：㈠原判決主文第1、2項部分均廢棄。㈡
  上開廢棄部分，鍾慧傑應移轉系爭不動產應有部分各1/3予鍾
  鳳良、鍾慧國。鍾慧傑答辯聲明：上訴及追加之訴均駁回。鍾
  慧傑上訴聲明： ㈠原判決不利鍾慧傑部分廢棄。㈡上開廢棄部
  分，鍾鳳良、鍾慧國於第一審之訴駁回。鍾鳳良、鍾慧國答辯
  聲明：上訴駁回。
經查，兩造之被繼承人楊秀鳳於102年11月13日過世，遺有系爭
  不動產，兩造於102年12月9日簽署系爭協議書，由鍾慧傑分得
  系爭不動產所有權，並於同月12日辦理分割繼承登記等情，為
  兩造所不爭執，並有死亡證明書、財政部臺北國稅局遺產稅免
  稅證明書、繼承系統表、建物登記謄本、系爭協議書在卷足稽
  （見原審北司調卷第27至33、39頁），自堪信為真實。
鍾鳳良等3人主張兩造間就系爭不動產成立借名登記契約，因其
  等業已終止借名登記契約，請求鍾慧傑移轉登記系爭不動產應
  有部分，然為鍾慧傑所否認，並以前開情詞置辯。茲敘述如下
  ：
　㈠按「借名登記」契約云者，謂當事人約定一方將自己之財產
    以他方名義登記，而仍由自己管理、使用、處分，他方允就
    該財產為出名登記之契約。其成立側重於借名者與出名者間
    之信任關係，在性質上應與委任契約同視。倘其內容不違反
    強制、禁止規定或公序良俗者，固應賦予無名契約之法律上
    效力，並類推適用民法委任之相關規定。惟借名登記契約究
    屬於「非典型契約」之一種，仍須於雙方當事人，就一方將
    自己之財產以他方名義登記，而仍由自己管理、使用、處分
    ，他方允就該財產為出名登記，相互為合致之意思表示，其
    契約始克成立（最高法院100年度台上字第1972號判決參照
    ）。次按主張有借名委任關係存在事實之原告，於被告未自
    認下，須就此項利己事實證明至使法院就其存在達到確信之
    程度，始可謂已盡其依民事訴訟法第277條前段規定之舉證
    行為責任。查，鍾鳳良等3人主張兩造就系爭不動產成立借
    名登記契約乙情，既為鍾慧傑否認，自應由鍾鳳良等3人就
    主張借名登記之事實，負舉證責任。
　㈡鍾鳳良等3人主張兩造就系爭不動產成立借名登記契約，業據
    提出LINE對話紀錄（下稱系爭對話紀錄）、電腦儲存紀錄為
    證（見原審卷第57至65、331頁），鍾慧傑則否認系爭對話
    紀錄、電腦儲存紀錄之形式上真正。證人即鍾慧國之女鍾岱
    齡於原審固證稱：系爭對話紀錄是102年間楊秀鳳過世沒多
    久，因鍾慧國的手機壞掉，其從鍾慧國手機將對話紀錄截圖
    ，存放在外接式硬碟內等語（見原審卷第308至313頁）。惟
    查，系爭對話紀錄截圖並無顯示對話之時間，鍾岱齡是否確
    於102年將系爭對話紀錄截圖儲存，已有可疑。再觀諸系爭
    對話紀錄，鍾慧傑之個人顯示圖片為圓形，單一聊天室對話
    框右上方有「放大鏡」之搜尋功能鍵圖示，然依照日商LINE
    株式會社（下稱LINE公司）臺灣官方BLOG網站「安心教學使
    用」、「版本更新」等公告之說明，LINE公司於104年2月4
    日發布版本5.0.0更新，該版本首次將個人顯示圖片由舊有
    的方形變成圓形，而單一聊天室尚無「放大鏡」之搜尋功能
    鍵，業經本院當庭勘驗屬實（見本院卷第240頁），並有台
    灣連線股份有限公司110年7月27日（110）台連股字第P063
    號函、LINE公司官方BLOG網站「安心教學使用」、「版本更
    新」等公告在卷可參（見本院卷第179、195至223頁），堪
    認系爭對話截圖內容，與102年間LINE公司提供用戶使用之L
    INE通訊軟體版本顯不相同。至鍾鳳良等3人雖提出網路搜尋
    資料（見本院卷第107至109頁）欲證明102年間已有圓形顯
    示圖片云云，然與前開LINE公司官方公告既不相符，自非可
    採。此外，鍾鳳良等3人並未再舉證證明系爭對話紀錄截圖
    、電腦儲存紀錄與原件相符，自難憑為有利於鍾鳳良等3人
    之認定。　
　㈢又查，兩造於102年12月9日簽署系爭協議書內容為：「…同意
    以下列方式分割遺產：台北市○○區○○段○○段000地號，權利
    範圍1/4由鍾慧傑繼承。台北市○○區○○段○○段000地號，權利
    範圍1/4由鍾慧傑繼承。台北市○○區○○段○○段000號（應係58
    4建號，誤載為567號）（門牌：台北市○○區○○里○○街000巷0
    0號4樓）權利範圍：全部，由鍾慧傑繼承」等語（見原審北
    司調卷第39頁），已載明兩造協議分割而由鍾慧傑一人單獨
    取得系爭不動產所有權。證人鍾岱齡雖證稱：楊秀鳳火化當
    日，鍾慧傑拿系爭協議書給鍾鳳良等3人簽名，說是給都更
    局看的，且因為鍾慧國在跑船，沒空處理這件事，鍾鳳良等
    3人不了解系爭協議書意義就簽名了云云（見原審卷第309頁
    ），惟系爭協議書文字內容並非艱澀難解，證人鍾岱齡證稱
    鍾鳳良等3人簽立系爭協議書時不知其內容為何云云，委難
    可採。又鍾慧傑獨自負擔辦理繼承登記之相關規費一事，此
    為鍾鳳良等3人所不爭執（見本院卷第448頁）。佐以，鍾鳳
    良等3人主張系爭不動產借用鍾慧傑名義之目的在於由鍾慧
    傑負責與建商進行都市更新合建協商（見原審司北調卷第6
    至7頁），足徵鍾慧傑就系爭不動產合建事宜有管理、處分
    權限，而非悉由鍾鳳良等3人自行為之，可見兩造在簽署系
    爭協議書後，並無仍由其他繼承人各自保有對於系爭不動產
    管理、使用、收益權限之客觀事實。自難僅依證人鍾岱齡前
    開證詞，即遽認鍾鳳良等3人就系爭不動產與鍾慧傑互相意
    思表示一致而成立借名登記契約。再者，鍾慧傑於104年1月
    9日在鍾慧國、鍾慧莉、鍾岱齡、鍾駿綸面前簽署承諾書，
    將系爭不動產應有部分1/2贈與鍾慧國之子鍾駿綸，既為鍾
    鳳良等3人所不爭執（見原審卷第311頁、本院卷第271頁）
    ，並有承諾書在卷可查（見原審司北調卷第41頁），衡情鍾
    慧傑既可單獨決定將系爭不動產應有部分1/2贈與鍾駿綸，
    在場之鍾慧國、鍾慧莉亦未反對鍾慧傑之贈與行為，堪認鍾
    慧傑就系爭不動產有管理、使用、處分之權甚明。
　㈣鍾鳳良等3人復主張鍾鳳良、鍾慧國迄今仍居住於系爭不動產
    內，並繳納水電瓦斯費用，業據提出水電瓦斯單據為憑（見
    原審卷第147至287頁），然鍾慧傑取得系爭不動產所有權後
    ，基於父子兄弟親誼，同意鍾鳳良、鍾慧國繼續居住系爭不
    動產內，並繳納所生之水電瓦斯費用，核與常情相符，尚難
    執此即遽認兩造間有借名登記契約存在。
  ㈤從而，鍾鳳良等3人所舉證據，不足以證明兩造間就系爭不動
    產有互相意思表示一致，而成立借名登記契約之事實，則鍾
    鳳良等3人以終止借名登記契約為由，依民法第549條第1項
    、第179條之規定，先位請求鍾慧傑移轉系爭不動產應有部
    分各1/4予鍾鳳良等3人，及備位請求移轉應有部分各1/3予
    鍾鳳良、鍾慧國，均屬無據。
綜上所述，鍾鳳良等3人依民法第549條第1項、第179條之規定
  ，先位請求鍾慧傑移轉系爭不動產應有部分各1/4予鍾鳳良等3
  人，及備位請求移轉應有部分各1/3予鍾鳳良、鍾慧國，均為
  無理由，不應准許。原審判命鍾慧傑移轉系爭不動產應有部分
  各1/4予鍾鳳良、鍾慧國，自有未洽。鍾慧傑上訴意旨指摘原
  判決此部分不當，求予廢棄改判，為有理由，自應由本院廢棄
  改判如主文第2項所示。原審就上開不應准許部分，駁回鍾慧
  莉之請求，核無不合。鍾慧莉就其敗訴部分上訴，指摘原判決
  該部分不當，求予廢棄改判，為無理由，應予駁回。另鍾鳳良
  、鍾慧國追加備位聲明部分，亦為無理由，併予駁回。　　
本件事證已臻明確，兩造其餘之攻擊或防禦方法及所用之證據
  ，經本院斟酌後，認為均不足以影響本判決之結果，爰不逐一
  論列，附此敘明。
據上論結，本件鍾慧傑上訴為有理由、鍾鳳良等3人上訴及追加
  之訴為無理由，判決如主文。
中　　華　　民　　國　　111 　年　　4 　　月　　13　　日
                  民事第五庭    
                      審判長法  官  賴劍毅
                            法  官  洪純莉
                            法  官  陳君鳳
正本係照原本作成。
如不服本判決，應於收受送達後20日內向本院提出上訴書狀，其
未表明上訴理由者，應於提出上訴後20日內向本院補提理由書狀
（均須按他造當事人之人數附繕本）上訴時應提出委任律師或具
有律師資格之人之委任狀；委任有律師資格者，另應附具律師資
格證書及釋明委任人與受任人有民事訴訟法第466條之1第1項但
書或第2項所定關係之釋明文書影本。如委任律師提起上訴者，
應一併繳納上訴審裁判費。
中　　華　　民　　國　　111 　年　　4 　　月　　13　　日

  　　　　　　　　　　　　　書記官　郭姝妤　　　
　　　　　　　　　　　　　　
附表：
編號 土地、建物 應有部分 面積（平方公尺）   1 臺北市○○區○○段0○段000地號 1/4 139   2 臺北市○○區○○段0○段000地號 1/4 28   3 臺北市○○區○○段0○段000○號（門牌：臺北市○○區○○街000巷00號4樓） 全部 85.38